臺灣高等法院刑事判決　　　　　　　　　　　　　九十三年度上易字第一六八二號
　　上　訴　人
　　即　被　告　丁○○
　　選任辯護人　謝曜焜律師
右列被告因詐欺案件，不服臺灣宜蘭地方法院九十三年度易字第一八八號，中華民國
九十三年八月十九日第一審判決（起訴案號：臺灣宜蘭地方法院檢察署九十年度偵字
第二六二九號），提起上訴，本院判決如左：
    主  文
原判決撤銷。
丁○○連續意圖為自己不法之所有，以詐術使人將本人之物交付，處有期徒刑參年。
    事  實
一、丁○○基於意圖為自己不法所有之概括犯意，利用戊○○對於宗教之虔誠信仰，
    連續於附表所示時間，施用如附表所示之詐術，使戊○○陷於錯誤，先後交付如
    附表所示之金錢及物品予丁○○，丁○○遂將所收款項及物品留為己用。嗣因戊○○夫婿乙○○察覺有異，而報警詢線查知上情。
二、案經留鳳英及乙○○訴由宜蘭縣警察局移送臺灣宜蘭地方法院檢察署檢察官偵查
    起訴。
    理  由
一、訊據上訴人即被告丁○○坦承有收取如附表所示之財物，並有附表編號六之詐欺
    事實，惟矢口否認有其他附表所示之詐欺犯行，辯稱：除附表編號六的部分外，
    其他款項及物品均是我向告訴人戊○○所借云云。
二、經查：
  (一)附表編號六所示之事實，業經告訴人戊○○於偵查及原審中證述明確（見九十年
    度偵字第二六二九號卷第五十九頁、原審卷第四十九頁），證人丙○○於偵、審
    證稱未有至大陸地區修行一事（見九十年度偵字第二六二九號卷第六十八頁、第
    七十六頁、原審卷第五十八頁），復有羅東郵局客戶歷史交易清單載明八十九年
    六月一日，己○○借予丁○○使用之郵局帳戶內，有匯入二十萬元等情（見九十
    年度偵字第二一八號卷第七十四頁反面），核與被告於原審及本院供陳一致（見
    原審卷第六十四頁、第六十五頁、本院卷第三十三頁），堪認被告此部分自白與
    事實相符，被告明知丙○○並無前往大陸之計劃，卻佯稱附表編號六之事實，致
    戊○○陷於錯誤而匯款予被告一事足堪認定。
  (二)被告於偵查及原審均坦承有收受附表編號一至五、七至十二之財物，惟否認有施
    用詐術，稱所取得財物，均係向戊○○借貸而得。然：
    附表編號一部分：證人丙○○於原審及本院證述，其早已電告及當日亦向被告
      及戊○○表示不會舉辦消災法會，戊○○的九十萬元是被告處理的（見原審卷
      第五十八頁、本院卷第五十六頁、第五十七頁、九十年度偵字第二六二九號卷
      第六十八頁），戊○○亦稱被告嗣後稱法事辦得很順利等語（見原審卷第四十
      五頁），則被告明知丙○○未有舉辦任何消災祈福法會之計劃，卻仍隱瞞事實
      佯稱法會進行順利，而將款項拿去還其私人債款（見原審卷第二十三頁），顯
      有施用詐術使戊○○陷於錯誤，而交付財物之客觀事實及詐欺故意，附表編號
      一之事實足堪認定。
    附表編號二部分：被告於偵查中自承：因消災祈福法會實際上未舉辦，所以戊○○為答謝丙○○而欲購買香煙之金錢，並未用以購買香煙，而由其用掉等語
      （見九十年度偵字第二六二九號卷第三十六頁、原審卷第四十一頁），則被告
      早已知悉丙○○無意為其舉行任何消災祈福之儀式，竟於附表編號一事實發生
      後，再故技重施，施用詐術使戊○○陷於錯誤而支付如附表編號二所示之金錢
      。
    附表編號三部分：證人丙○○於原審證稱：未說過要用一百零八件袈裟答謝作
      法會之師傅等語（見原審卷第六十頁），於警詢中亦陳稱不知此事，係事後於
      八十九年十一月初被告才打電話告知此事（見宜警刑竊字第五七一一號卷第十
      一頁反面、宜警刑機字第００二０號卷第五頁），縱被告果有購買袈裟贈人，
      衡以丙○○根本未舉行任何消災祈福法會，則並無訂作袈裟之必要至明；再被
      告對於究否購買袈裟一事，或稱有，或稱無，亦前後供承不一（見原審卷第二
      十四頁、第四十一頁、九十年度偵字第二六二九號卷第三十六頁）；另被告於
      原審供稱：我有拿二十五萬元，但是有跟戊○○說是要還債，我確實有買三百
      二十件的袈裟（見原審卷第二十四頁），果其陳述屬實，則被告既已購買三百
      二十件的袈裟，每件袈裟一千元，如何有餘錢可以還其私人債款？其供述顯有
      矛盾，是被告確有未將收受之金錢用以製作袈裟。丙○○於本院陳稱被告有購
      買袈裟送至其位於宜蘭縣羅東鎮○○○路六十七號之服務處，證人己○○亦稱
      有見過被告購買袈裟請人寄過來放在服務處等情（見本院卷第五十八頁、第六
      十七頁），皆與事實不符，乃迴護被告之詞，不足採信。
    附表編號四部分：被告雖否認曾謂作法會不夠錢要求戊○○再補足十五萬元，
      然對於以何事由向戊○○取得十五萬元，先是供稱借款，復又稱忘記，嗣再稱
      是借款，供述反覆不一（見宜警刑竊字第五七一一號卷第七頁、原審卷第四十
      一頁、本院卷第三十三頁）；被告於偵查中亦自承該筆款項已被其偷用掉等語
      （見九十年度偵字第二六二九號卷第三十七頁），果該筆款項真為借款，被告
      何須偷用？則戊○○陳稱該筆十五萬元並非借予被告，乃係補九十萬元差額之
      說法，堪認為實。
    附表編號五部分：證人丙○○證稱從未答應被告設壇治病之事（見九十年度偵
      字第二六二九號卷第七十六頁），被告亦自承有告知戊○○要委由丙○○設壇
      消災之事，並向被告收取金錢（見原審卷第二十四頁、第四十一頁、九十年度
      偵字第二六二九號卷第五十八頁），復有八十九年五月十五日李芸郵局帳戶轉
      出六十四萬元，羅東郵局客戶歷史交易清單載明八十九年五月十五日，己○○
      借予丁○○使用之郵局帳戶內，有匯入六十四萬元等情（見九十年度偵字第二
      一八號卷第四十六頁、第七十四頁反面），此部分詐欺事實明確，足堪認定。
      被告嗣於本院變異前詞，稱該筆款項為借款，亦與戊○○陳述及事實不符，不
      足採信。
    附表編號七部分：證人丙○○迭於歷次偵審中，均陳稱未至大陸（見九十年度
      偵字第二六二九號卷第七十六頁、原審卷第五十八頁、宜警刑竊字第五七一一
      號卷第十一頁），有丙○○入出境資料表附卷可稽（見宜警刑機字第００二０
      號卷第三十頁）。再乙○○郵局帳戶八十九年六月二十三日現金提領一百七十
      萬元（見宜警刑機字第００二０號卷第二十三頁），核與證人甲○○證稱受被
      告所託至戊○○家收取金錢，並否認有先借錢予丙○○之事相符（見宜警刑竊
      字第五七一一號卷第十三頁反面）。被告先是供稱一百七十萬元乃戊○○要交
      付現金予丙○○，囑其勿告知丙○○云云，嗣又改稱係借款（見宜警刑竊字第
      五七一一號卷第九頁、原審卷第四十一頁、本院卷第三十三頁），則被告對於
      取得該筆款項之原因供陳不一，而戊○○亦於原審否認該筆款項為借款（見原
      審卷第五十頁、第五十一頁），參以被告自承有向戊○○告知丙○○要去大陸
      地區一事（見原審卷第六十四頁、第六十五頁），顯見被告此筆款項乃向戊○○詐得，被告辯稱為借款，乃係卸責之詞。
    附表編號八至十部分：如附表編號八、九所示戊○○包紅包予為其燒金紙祈福
      之人，然如前所述丙○○既未至大陸地區作法，則無為戊○○燒金紙之必要，
      縱有燒金紙之事實，亦與為戊○○祈福一事無涉，更何況並無任法事可言，乃
      被告竟未退還戊○○交付之紅包，而將之供作己用，顯有詐欺故意至明。另證
      人己○○於偵查中稱不知戊○○有包紅包一事，未看到錢等語（見九十年度偵
      字第二六二九號卷第六十七頁），嗣於本院卻改稱有收紅包紙云云（見本院卷
      第六十七頁），顯係為被告脫免罪責之詞。另丙○○於本院稱有自被告處拿得
      一、二條香煙，屬平日之送禮，亦與被告陳稱係為丙○○至大陸地區辦法會之
      謝禮有別（見本院卷第六十頁、原審卷第二十六頁），而被告嗣更稱該批香煙
      已為其自己留下來等語（見原審卷第四十一頁）；復以該十六條香煙係戊○○
      購買送至丙○○服務處，屬現貨，衡諸常理，被告應係借得現金還款才是，乃
      於本院稱該批香煙亦係借款（本院卷第三十三頁），此顯與經驗法則不符，無
      法驟信。
    附表編號十一部分：被告於原審對於究竟有無購買八卦鏡一事，先稱有，後稱
      無，供陳不一（見原審卷第二十六頁、第四十一頁）；被告雖否認告知戊○○
      其打破八卦鏡需再購賣八卦鏡一事，然戊○○卻能明確陳述八卦鏡之事，參以
      丙○○並不知道此事觀之（見九十年度偵字第二六二九號卷第七十六頁），則
      丙○○根本未有為戊○○小叔作法之儀式，何來有八卦鏡之說，被告辯稱此筆
      款項乃借款，顯為卸責之詞，不足採信。
    附表編號十二部分：戊○○陳稱，交付被告如附表編號十二之財物，乃為答謝
      丙○○為其小叔完成作法（見原審卷第五十二頁），然丙○○既未作法，戊○○交付財物顯係陷於錯誤，戊○○復否認該等財物乃其借予被告，則被告既提
      不出任何借據足資證明，僅空言辯稱為借款，並不足採。
  (三)告訴人戊○○於偵查中提出八十九年十一月三日，與被告間關於金錢往來之電話
    錄音譯文（見九十年度偵字第二一八號卷第四十一頁至第四十四頁），該等錄音
    譯文內容乃被告坦承其有檢察官起訴之詐欺犯行，該等證據雖未據檢察官列於起
    訴書之證據清單中，然法院為發現真實，本得依職權調查事實，刑事訴訟法第一
    百六十三條第二項前段定有明文。況該等錄音譯文經原審法院及本院提示予被告
    確認並告以要旨之結果，被告坦承譯文內容為其所述，並不爭執錄音譯文證據能
    力之有無（見原審卷第六十五頁、本院卷第六十九頁），則被告既承認錄音內容
    真正，則錄音譯文應具有證據能力。本件戊○○私行竊錄之錄音內容、其採為判
    決基礎之部分，如已經提示被告，復經被告承認其真正時，既與直接、言詞審理
    之原則無違，該錄音內容並無告訴人介入誘導而有誤引虛偽陳述之危險性，基於
    證據保全之必要性及手段方法之社會相當性之考量，固應承認其證據能力，惟就
    證據證明力之判斷而言，自應於判決內說明其取捨之理由，方為適法，有最高法
    院八十八年度台上字第二二七六號判決可資參照。本案除此錄音譯文外，尚有告
    訴人戊○○之指訴、證人丙○○、己○○、甲○○之證言，並有土地銀行存摺影
    本、郵政存簿儲金提款單、羅東郵局九十三年五月二十五日羅郵儲字第二二０
    號函及己○○帳戶存摺提款明細表、丙○○入出境資料表附卷可佐，是縱除去被
    告辯護人所主張應無證據能力之前述電話錄音譯文，亦無解其刑責。
  (四)縱上所述，本案事證明確，被告犯行洵堪認定，應予論罪科刑。
三、核被告所為，係犯刑法第三百三十九條第一項之詐欺取財罪。被告前後多次犯行
    ，時間緊接，所犯罪名基本構成要件相同，顯係基於概括犯亦為之，為連續犯，
    應依刑法第五十六條之規定論以一罪，並加重其刑。
四、原審以被告所犯事證明確，予以論罪科刑，固非無見。惟漏未審酌被告已清償三
    百三十萬元之事實，此有告訴人提出、被告於偵查中所書立之借據附卷可資參照
    （見九十年度偵字第二一八號卷第二十九頁），亦為告訴人戊○○所不否認（見
    本院卷第六十八頁、第六十九頁）。被告上訴否認犯行，雖無理由，然原判決既
    有前揭可議之處，自應由本院予以撤銷改判。爰審酌被告之犯罪動機、目的、手
    段、及其品行、生活狀況、與犯罪所生損害、及犯後態度等一切情狀，量處如主
    文第二項所示之刑。
據上論斷，應依刑事訴訟法第三百六十九條第一項前段、第三百六十四條、第二百九
十九條第一項前段、刑法第五十六條、第三百三十九條第一項、罰金罰鍰提高標準條
例第一條前段，判決如主文。
本案經檢察官沈世箴到庭執行職務。
中　　　華　　　民　　　國　　九十三　　年　　 十一 　　月　　二十五　　日
                              臺灣高等法院刑事第二十一庭
                                  審判長法  官  葉　騰　瑞
                                        法  官  劉　壽　嵩
                                        法  官  魏　新　國
右正本證明與原本無異。
不得上訴。
                                        書記官  陳　秋　雄
中　　　華　　　民　　　國　　九十三　　年　　 十一 　　月　　二十六　　日
附錄：本案論罪科刑法條全文
刑法第三百三十九條第一項：
意圖為自己或第三人不法之所有，以詐術使人將本人或第三人之物交付者，處五年以
下有期徒刑、拘役或科或併科一千元以下罰金。
附表：
┌──┬──────┬────────┬──────┬────────┐
│編號│施用詐術時間│施用詐術之事實及│取得財物時間│   詐得財物     │
│    │  （民國）  │方式            │  （民國）  │                │
├──┼──────┼────────┼──────┼────────┤
│一  │八十九年四月│戊○○毀損丁○○│八十九年四月│新台幣九十萬元  │
│    │上旬某日    │外祖父遺留之香爐│十九日戊○○│                │
│    │            │，丁○○遂佯稱其│在宜蘭縣東鎮│                │
│    │            │外祖父將對戊○○│精純南路六十│                │
│    │            │索命，須共同請沈│七號二樓交付│                │
│    │            │汝誠辦消災祈福法│予丁○○    │                │
│    │            │會，計需花費一百│            │                │
│    │            │八十萬元，致劉鳳│            │                │
│    │            │英陷於錯誤，同意│            │                │
│    │            │負擔半數金額。  │            │                │
├──┼──────┼────────┼──────┼────────┤
│二  │八十九年四月│丁○○假借丙○○│八十九年四月│新臺幣二萬二千元│
│    │下旬某日    │舉辦消災祈福法會│二十一日劉鳳│                │
│    │            │儀式十分疲累，須│英交付予張菊│                │
│    │            │購買香煙酬謝。  │清          │                │
├──┼──────┼────────┼──────┼────────┤
│三  │八十九年四月│丁○○假借丙○○│八十九年四月│新臺幣二十五萬元│
│    │間某日      │舉行消災祈福儀式│二十五日劉鳳│                │
│    │            │將耗損功力為由，│英交付予張菊│                │
│    │            │需訂作袈裟三百六│清          │                │
│    │            │十件補充功力。  │            │                │
├──┼──────┼────────┼──────┼────────┤
│四  │八十九年四月│丁○○佯稱編號一│八十九年四月│新臺幣十五萬元  │
│    │下旬某日    │戊○○支付之九十│二十九日劉鳳│                │
│    │            │萬元不足以舉辦法│英交付予張菊│                │
│    │            │會，尚欠十五萬元│清          │                │
│    │            │。              │            │                │
├──┼──────┼────────┼──────┼────────┤
│五  │八十九年五月│丁○○佯稱其姪女│八十九年五月│新臺幣六十四萬元│
│    │間某日      │因編號一戊○○毀│十五日戊○○│                │
│    │            │損香爐一事，而身│匯款至丁○○│                │
│    │            │體狀況不佳，須委│指定之己○○│                │
│    │            │請丙○○於宜蘭縣│一一０一七二│                │
│    │            │三星鄉牛鬥山區設│之一號郵局帳│                │
│    │            │壇消災。        │戶予丁○○  │                │
│    │            │                │            │                │
├──┼──────┼────────┼──────┼────────┤
│六  │八十九年五月│丁○○佯稱丙○○│八十九年六月│新臺幣二十萬元  │
│    │下旬至六月上│欲前往大陸地區修│一日戊○○匯│                │
│    │旬          │行，需戊○○贊助│款至己○○同│                │
│    │            │。              │右之郵局帳戶│                │
│    │            │                │予丁○○    │                │
├──┼──────┼────────┼──────┼────────┤
│七  │八十九年六月│丁○○佯稱丙○○│八十九年六月│新臺幣一百七十萬│
│    │間某日      │因戊○○之事前往│二十三日下午│元              │
│    │            │大陸修行，因經費│一時許戊○○│                │
│    │            │不足，已由甲○○│在宜蘭縣蘇澳│                │
│    │            │代墊八十萬元。  │鎮○○路二十│                │
│    │            │                │四號住處，交│                │
│    │            │                │付現金予不知│                │
│    │            │                │情之甲○○轉│                │
│    │            │                │交予丁○○。│                │
├──┼──────┼────────┼──────┼────────┤
│八  │八十九年六月│丁○○假借丙○○│八十九年六月│新臺幣一萬二千元│
│    │間某日      │在大陸地區作法，│二十五日劉鳳│                │
│    │            │有委託己○○在宜│英交付紅包予│                │
│    │            │蘭地區為戊○○燒│丁○○      │                │
│    │            │金紙祈福，要求劉│            │                │
│    │            │鳳英包紅包予謝志│            │                │
│    │            │漢酬謝。        │            │                │
├──┼──────┼────────┼──────┼────────┤
│九  │八十九年六月│丁○○假借丙○○│八十九年七月│新臺幣三萬六千元│
│    │間某日      │在大陸地區作法，│三日戊○○在│                │
│    │            │有委託真實姓名年│家中交付現金│                │
│    │            │籍不詳之「師姐」│予「黃先生」│                │
│    │            │、「歐巴桑」、「│轉交予丁○○│                │
│    │            │黃先生」在宜蘭地│            │                │
│    │            │區為戊○○燒金紙│            │                │
│    │            │消災解厄，要求劉│            │                │
│    │            │鳳英應致贈每人一│            │                │
│    │            │萬二千元紅包為謝│            │                │
│    │            │理。            │            │                │
├──┼──────┼────────┼──────┼────────┤
│十  │八十九年七月│丁○○佯稱丙○○│八十九年七月│七星牌香煙十六條│
│    │間          │已自大陸地區祈福│八日戊○○購│                │
│    │            │返臺，要求劉鳳應│買香煙交付謝│                │
│    │            │購買香煙十六條。│志漢轉交予張│                │
│    │            │                │菊清        │                │
├──┼──────┼────────┼──────┼────────┤
│十一│八十九年七月│丁○○假借丙○○│八十九年八月│新臺幣十一萬元  │
│    │間          │為戊○○之小叔在│二日戊○○匯│                │
│    │            │宜蘭縣羅東鎮純精│款至己○○同│                │
│    │            │南路六十七號二樓│右編號五之郵│                │
│    │            │作法時，作法所用│局帳戶予張菊│                │
│    │            │之八卦鏡為丁○○│清          │                │
│    │            │打破，需賠償十一│            │                │
│    │            │萬元。          │            │                │
├──┼──────┼────────┼──────┼────────┤
│十二│八十九年九月│丁○○佯稱丙○○│八十九年九月│新臺幣五千元    │
│    │間          │已替戊○○之小叔│五日戊○○在│戒指            │
│    │            │完成法事，要求劉│家中交付予「│金項鍊          │
│    │            │鳳英答謝神明。  │黃先生」轉交│                │
│    │            │                │丁○○      │                │
└──┴──────┴────────┴──────┴────────┘
